臺灣高等法院交通事件裁定　　　　　　100年度交抗字第500號
抗　告　人　交通部公路總局新竹區監理所新竹市監理站
代　表　人　胡其懋
受 處 分人　曾文烈
上列抗告人因受處分人違反道路交通管理處罰條例案件，不服臺
灣新竹地方法院，中華民國100年3月22日所為裁定（100年度交
聲字第46號），提起抗告，本院裁定如下：
    主  文
原裁定撤銷。
原處分關於酒後駕車違規部分撤銷。
曾文烈汽車駕駛人，駕駛汽車經測試檢定酒精濃度超過規定標準
，罰鍰新臺幣壹萬伍仟元，並於一年內不得考領普通重型機車駕
駛執照及應接受道路交通安全講習。
    理  由
一、原裁定意旨略以：本件異議人即受處分人曾文烈於民國（下
    同）98年11月29日18時36分許，騎乘車牌號碼JR7─689號重
    型機車，行經新竹市○○路、崧嶺路口，因有「酒後駕車，
    經酒測酒精濃度0.74MG/L」違規行為，遭新竹市警察局第一
    分局西門派出所員警填製竹市警交字第E00000000號舉發違
    反道路交通管理事件通知單（下稱舉發通知單）當場舉發，
    經原處分機關認異議人確有「汽車駕駛人酒精濃度超過規定
    標準（0.55以上）」之違規行為，乃於100年1月4日以竹監
    新三字第裁51─E00000000號裁決書，依據道路交通管理處
    罰條例第35條第1項第1款、第24條第1項第2款（裁決書漏載
    第24條第1項第2款）、第67條第6項之規定，裁處異議人罰
    鍰新臺幣（下同）45,000元，自100年1月3日起1年內不得考
    領駕駛執照，並施以道路交通安全講習。惟異議人同時涉犯
    刑法第185條之3公共危險罪，業經新竹地檢署檢察官於98年
    12月4日以98年度速偵字第2324號為緩起訴處分，緩起訴期
    間為1年，並命異議人應於緩起訴處分確定後，經該署通知
    之日起3個月內，向財團法人創世社會福利基金會附設新竹
    市私立創世清寒植物人安養院支付30,000元。嗣依職權送請
    再議，亦經臺灣高等法院檢察署檢察長以99年度上職議字第
    181處分書駁回在案，緩起訴期間為99年1月4日起至100年1
    月3日止，緩起訴處分期滿後未經撤銷，而異議人已於99年3
    月8日支付30,000元予前開指定公益團體。核此緩起訴處分
    附加條件之履行固非刑法所定刑罰之種類，但已影響被告之
    財產權權益，具有實質刑罰之效果，實質上應可該當行政罰
    法第26條第1項「依刑事法律」之刑事處分規定及道路交通
    管理處罰條例第35條第8項規定之「罰金」，有一行為不二
    罰原則之適用，而參諸違反道路交通管理事件統一裁罰基準
    表所載，對於駕駛人駕駛自用小客車，而其吐氣所含酒精濃
    度超過每公升0.55毫克以上，於期限內繳納或聽候裁決者，
    其最低應納罰鍰之數額為45,000元，是以異議人既已依新竹
    地檢署檢察官緩起訴處分向指定公益團體支付30,000元，依
    臺灣高等法院暨所屬法院97年法律座談會刑事類提案第39號
    研討結果，異議人仍應補繳不足最低罰鍰部分之差額15,000
    元始為適法。另異議人並未領有重型機器腳踏車駕駛執照，
    有證號查詢機車駕駛人單在卷可憑。從而，原處分裁處異議
    人自100年1月3日起1年內不得考領駕駛執照及施以道安講習
    部分，揆諸前揭說明，既屬達成遏止酒後駕車之不法行為，
    維護道路交通用路權人之安全法益等行政目的所必要之不利
    處分，依行政罰法第26條第1項但書之規定，仍得裁處之，
    不受同條項前段「一事不二罰」原則之拘束。異議人之同一
    違規行為既經新竹地檢署檢察官為緩起訴處分確定期滿未經
    撤銷，並命繳納支付30,000元，依前揭說明，原處分機關裁
    處異議人罰鍰45,000元部分，於法自有未合；又原處分機關
    裁處異議人1年內不得考領駕駛執照及施以道安講習部分，
    雖未據異議人聲明異議，然因酒後駕車僅有一交通違規行為
    ，且有關其處罰效果之罰鍰、吊扣駕駛執照及施以道路交通
    安全講習，均無從分離，原審自應就原處分全部加以審理。
    從而，原處分機關之裁決既有上開違誤，自應撤銷原處分機
    關之裁處，另行裁處異議人，罰鍰新臺幣一萬五千元，吊扣
    其小型車普通駕駛執照一年及應接受道路交通安全講習云云
    。
二、抗告意旨略以：依公路監理系統所示，異議人迄至100年3月
    25日止尚未考領駕駛執照，有新竹市監理站汽車駕駛人資料
    可參，是原處分裁處異議人自100年1月3日起1年內不得考領
    駕駛執照應無違誤，而原裁定吊扣其小型車普通駕駛執照一
    年難謂合法，為此提起抗告等語。
三、按受處分人，不服主管機關所為之處分，得於接到裁決書之
    翌日起20日內，向管轄地方法院聲明異議；又交通法庭認為
    聲明異議有理由者，應以裁定將原處分經聲明異議部分撤銷
    ，並自為裁定，道路交通管理處罰條例第87條第1項、道路
    交通案件處理辦法第19條前段分別定有明文。次按汽車駕駛
    人飲用酒類或其他類似物後其吐氣所含酒精濃度超過每公升
    0.25毫克以上，不得駕車；又汽車駕駛人，駕駛汽車經測試
    檢定有酒精濃度超過規定標準者，處新臺幣15,000元以上
    60,000元以下罰鍰，並當場移置保管該汽車及吊扣其駕駛執
    照1年；又汽車駕駛人有第35條第1項規定之情形者，應接受
    道路交通安全講習，此分別為道路交通安全規則第114條第2
    款、道路交通管理處罰條例第35條第1項第1款及第24條第1
    項第2款定有明文。而所謂「汽車」，係指在道路上不依軌
    道或電力架線而以原動機行駛之車輛（包括機器腳踏車），
    道路交通管理處罰條例第3條第8款、道路交通安全規則第2
    條第1項第1款亦分別規定甚明。
四、經查：
  (一)異議人曾文烈未領有重型機器腳踏車駕駛執照，而於前揭時
    、地酒後駕車，經警測得其吐氣所含酒精濃度超過規定標準
    ，而予舉發「酒後駕車經測試為0.74MG/L」之違規，經原處
    分機關於100年1月4日以竹監新三字第裁51─E00000000號裁
    決書，依據道路交通管理處罰條例第35條第1項第1款、第24
    條第1項第2款之規定，裁處異議人罰鍰新臺幣45,000元，自
    100年1月3日起1年內不得考領駕駛執照，並施以道路交通安
    全講習。惟異議人同時涉犯刑法第185條之3公共危險罪，業
    經新竹地檢署檢察官於98年12月4日以98年度速偵字第2324
    號為緩起訴處分，緩起訴期間為1年，並命異議人應於緩起
    訴處分確定後，經該署通知之日起3個月內，向財團法人創
    世社會福利基金會附設新竹市私立創世清寒植物人安養院支
    付30,000元。嗣依職權送請再議，亦經臺灣高等法院檢察署
    檢察長以99年度上職議字第181處分書駁回在案，緩起訴期
    間為99年1月4日起至100年1月3日止，緩起訴處分期滿後未
    經撤銷，而異議人已於99年3月8日支付30,000元予前開指定
    公益團體等情，業據異議人於聲明異議狀內記載明確，並有
    道路交通事故當事人酒精測定紀錄表、汽機車駕駛人酒後生
    理協調平衡檢測紀錄表、刑法第185條之3案件測試觀察紀錄
    表、舉發通知單、裁決書、新竹地檢署檢察官98年度速偵字
    第2324號緩起訴處分書、臺灣高等法院檢察署99年度上職議
    字第181號處分書、新竹地檢署檢察官執行緩起訴處分命令
    通知書、渣打國際商業銀行股份有限公司存入憑條在卷可稽
    。
  (二)按94年2月5日公布，於95年2月5日施行之行政罰法第26條規
    定：「一行為同時觸犯刑事法律及違反行政法上義務規定者
    ，依刑事法律處罰之。但其行為應處以其他種類行政罰或得
    沒入之物而未經法院宣告沒收者，亦得裁處之。前項行為如
    經不起訴處分或為無罪、免訴、不受理、不付審理之裁判確
    定者，得依違反行政法上義務規定裁處之」。又其他種類行
    政罰，係指違反行政法上之義務應受「裁罰性」之「不利處
    分」，依行政罰法第2條規定，包括限制或禁止行為之吊扣
    證照處分及警告性之講習處分在內。究其立法目的，一行為
    同時觸犯刑事法律及違反行政法上義務規定時，由於刑罰與
    行政罰同屬對不法行為之制裁，而刑罰之懲罰作用較強，故
    依刑事法律處罰，即足資警惕時，實無一事二罰再處行政罰
    之必要；且刑事法律處罰，由法院依法定程序為之，較符合
    正當法律秩序，應予優先適用，但罰鍰以外之沒入或其他種
    類行政罰，因兼具維護公共秩序之作用，為達行政目的，行
    政機關仍得併予裁處。
  (三)又檢察官為緩起訴處分時，依刑事訴訟法第253條之2第1項
    規定對被告所為之指示及課予負擔，具有實質刑罰之效果，
    對被告具有財產減少及自由受限之影響，性質上可謂刑事處
    分，而緩起訴制度雖以特別預防為優先考量，但在具體個案
    決定上，實則已達到一般預防的作用及報應理念，基於一行
    為不二罰原則，受處分人既已就其行為受到刑事處分，自不
    應因同一行為再受到國家的處罰（臺灣高等法院暨所屬法院
    96年法律座談會刑事類提案第36號研討結果參照）。惟若行
    為人所支付之緩起訴處分金，未達道路交通管理處罰條例第
    92條第3項所訂最低罰鍰基準規定者（依違反道路交通管理
    事件統一裁罰基準表之規定，駕駛人違反處罰條例第35條第
    1項第1款之規定，其吐氣所含酒精濃度超過每公升0.55毫克
    以上者，機器腳踏車之最低罰鍰為45,000元），依該條例第
    35條第8項之規定，即須補繳不足最低罰鍰之部分，始為適
    法，且如一方面認為行為人依檢察官緩起訴處分命令而為金
    錢給付，與受刑事處罰無異，依行政罰法第26條之規定，監
    理機關不得再行裁罰；一方面卻又認為該等金錢給付不屬於
    道路交通管理處罰條例第35條第8項所定罰金，無需依該項
    規定補繳不足最低罰鍰部分之差額，理由顯有矛盾，且若緩
    起訴捐款金額低於最低罰鍰金額，亦有失公平（臺灣高等法
    院暨所屬法院97年法律座談會刑事類提案第39號研討結果參
    照）。是原處分機關未將緩起訴處分金30,000元金額扣除，
    仍裁處異議人罰鍰45,000元，難謂適法。依前揭說明，扣除
    已繳納緩起訴處分金30,000元，異議人尚應補繳15,000元。
  (四)按汽車駕駛人違反本條例規定，應受吊扣駕駛執照處分，於
    汽車駕駛人係無駕駛執照駕車者，在所規定最長吊扣期間內
    ，不得考領駕駛執照，道路交通管理處罰條例第67條第6項
    定有明文。茲異議人並未領有重型機器腳踏車駕駛執照，有
    證號查詢機車駕駛人單在卷可憑。從而，原處分依法裁處異
    議人自100年1月3日起1年內不得考領駕駛執照及施以道安講
    習部分，並無違誤。原審裁定於理由內肯認異議人自100年1
    月3日起1年內不得考領駕駛執照之裁處，且異議人並未考領
    駕照，亦無從吊扣，原裁定主文卻諭知吊扣小型車普通駕駛
    執照一年，顯有主文與理由矛盾之違法。
  (五)本件抗告意旨雖未就原裁定罰緩處分及接受道路交通安全講
    習部分提起抗告，然本案係單一之交通違規行為，罰鍰處分
    、不得考領駕駛執照及應接受道路交通安全講習部分無從區
    分，本院自應就原處分關於酒後駕車違規部分全部加以審理
    。從而，原裁定既有如上違誤，抗告人執此指摘原裁定不當
    ，為有理由，自應由本院將原裁定撤銷，並諭知原處分關於
    酒後駕車違規部分撤銷，重新諭知如主文第3項所示，以期
    適法。
五、據上論斷，應依道路交通管理處罰條例第89條，道路交通事
    件處理辦法第25條，刑事訴訟法第413條，裁定如主文。
中    華    民    國  100    年    4    月    28     日
                  刑事第十七庭  審判長法  官  王炳梁
                                      法  官  黃雅芬
                                      法  官  陳世宗
以上正本證明與原本無異。
不得再抗告。
                                      書記官  李佳穎
中    華    民    國  100    年    4    月    29     日